【裁判字號】    89,上易,765
【裁判日期】    901030
【裁判案由】    損害賠償
【裁判全文】
臺灣高等法院民事判決  八十九年度上易字第七六五號
      上  訴  人  乙○○
      被  上訴人  甲○○
右當事人間損害賠償事件，上訴人對於中華民國八十九年十一月十七日臺灣新竹地方
法院第一審判決（八十九年度訴字第五四一號），提起上訴，本院判決如左：
      主      文
原判決主文第一項關於命上訴人給付超過新台幣伍拾陸萬仟柒佰肆拾元及其利息
部分，與該部分假執行之宣告，暨訴訟費用之裁判，除確定部分外均廢棄。
右開廢棄部分，被上訴人在第一審之訴及其假執行之聲請均駁回。
其餘上訴駁回。
第一、二審訴訟費用除確定部分外，由上訴人負擔十分之一，餘由被上訴人負擔。
      事      實
甲、上訴人方面：
一、聲明：
  (一)原判決不利於上訴人部分廢棄。
  (二)上開廢棄部分，駁回被上訴人在第一審之訴。
  (三)如受不利判決，願供擔保聲請免為假執行。
二、陳述：與原判決書記載相同，茲引用之外，補稱略以：
  (一)上訴人就本案之發生，固有過失，惟據現場目擊證人曾錦龍、陳信光二人之證詞
    ，被上訴人受撞前在外側及中間車道蛇行，此亦為肇事重要因素之一，核屬與有
    過失。
  (二)依最高法院八十六年台上九八五號判例：「按保險事故，被保險人對第三人有損
    害賠償請求權，於保險人履行其保險賠償義務後，其請求權當然移轉於保險人，
    被保險人於受領保險給付之範圍內，對於第三人之債權即已喪失，則其與第三人
    縱有和解或拋棄情形，不影響保險人因保險給付而取得之代位權」，本件被上訴
    人之醫藥費已由保險公司給付部分計九萬九千七百零二元，被上訴人自不得再為
    請求，同理被上訴人亦領有機車強制保險金一萬一千零七十八元，上部亦不得請
    求。
  (三)被上訴人對於本件車禍之發生既與有過失，上訴人所應支付之慰撫金亦應減少。
三、證據：除援用第一審之證據外，另聲請訊問證人曾錦龍、陳信光及函詢華南產物
    保險公司新竹分公司查被上訴人領取機車強制責任險之保險金。
乙、被上訴人方面：
一、聲明：駁回上訴。
二、陳述：與原判決書記載相同，茲引用之外，補稱略以：
  (一)被上訴人遭上訴人駕車撞擊前並未喝酒，證人即警員已在原審證述甚詳，即證人
    曾錦龍、陳信光亦為相同證言。本件車之發生，全因上訴人超速行駛所致。
  (二)被上訴人並未向華南產物保險公司領取賠償，縱已領取，亦與上訴人應負賠償責
    任無關。
三、證據：援用第一審證據。
丙、本院依聲請向華南產物保險股份有限公司查詢被上訴人領取機車強制責任保險保
    險金情形。
      理      由
一、被上訴人起訴主張上訴人於民國（下同）八十八年八月十六日二時許，駕駛車號
    ＨＨ－六０四九號自用小客車，沿新竹市○○路往北方向行駛，行經新竹市○○
    路○段香山陸橋橋時，應注意機車於行進間，駕駛人應注意車前狀況，並隨時採
    取必要安全措施，而當時並無不能注意之情形，竟未注意，而撞擊前方同向行駛
    ，由被上訴人駕駛、後載訴外人羅淑蘭之車號ＨＰＥ—五四六號機車，致被上訴
    人倒地，受有右側股骨開放性骨折、小腸及網膜撕裂傷等多處傷害，被上訴人未
    飲酒駕車，亦未在車道中間蛇行，案發後亦未領取汽車強制保險之保險金，縱有
    領取，亦與上訴人應負之責任無關。上訴人因其過失傷害行為，業經原審刑事庭
    八十九年度竹交簡字第五六號判處有期徒刑三月確定，茲依侵權行為之法律關係
    ，求為命判決上訴人給付機車修理費新台幣（下同）二萬二千二百三十元，醫藥
    費十一萬一千七百六十五元、工作損失（自八十八年八月十六日至八十九年三月
    十日止）六十二萬一千元、慰撫金五十萬元，合計共一百二十五萬四千九百九十
    五元，及自起訴狀繕本送達翌日即八十九年七月十八日起至清償日止，按年息百
    分之五計算之利息之判決。
二、上訴人則以：本件車禍發生時，被上訴人係酒後駕車在車道中間蛇行，幾近阻礙
    交通，對於本件車禍之發生與有過失，又被上訴人所提醫藥費收據中有健康保險
    給付九萬九千七百零二元及被上訴人已領取機車強制險之保險金一萬一千零七十
    八元，均應自賠償額中扣除，且被上訴人與有過失，其所請支慰撫金之數，亦必
    因而減少等語資為抗辯。（原審判命上訴人應給付醫藥費十一萬一千七百六十五
    元、機車損害七千六百二十一元、工作損失二十五萬一千六百八十元、慰撫金三
    十萬元共六十七萬一千零六十六元及其法定遲延利息，並駁回被上訴人其餘清償
    起，上訴人對其敗訴部分全部提起上訴，被上訴人對其敗訴部分則未據聲明不服
    而告確定）。
三、被上訴人主張上訴人於八十八年八月十六日二時許，駕駛車號ＨＨ—六○四九號
    自用小客車，沿新竹市○○路往北方向行駛，行經新竹市○○路○段香山陸橋時
    ，應注意機車於行進間，駕駛人應注意車前狀況，並隨時採取必要安全措施，而
    當時並無不能注意之情形，竟未注意，而撞擊前方同向行駛，由被上訴人駕駛、
    後載訴外人羅淑蘭之車號ＨＰＥ—五四六號機車，致被上訴人倒地，受有小腸及
    網膜及網膜撕裂傷等多處傷害之事實，業據提出診斷證明書乙紙（見台灣新竹地
    方法院檢察署八十八年度偵字第八二七二號卷第一０頁）、道路交通事故調查表
    （同上卷第一一頁）、機車相片八禎（原審卷第一０頁、第八五頁至第八七頁）
    在卷佐證。又證人即車禍時在現場處理之警員張進冬證以：「被告（即上訴人）
    說撞路旁護欄，但我看見現場為舊痕，我有給兩造做酒精測試，兩造均未飲酒，
    原告（被上訴人）走最外側車道靠近中線車道之位置，由現場照片中機車後方利
    地痕可看出來（同上卷第九三頁、第九四頁）。至證人曾錦龍雖於原審中證以：
    「我是坐在被告（上訴人）車駕駛座之後面的位置，當時原告（被上訴人）騎摩
    托車在外側及中間車道蛇行，被告閃避不及右車頭撞原告機車，當時我有看到酒
    瓶散落在地上，不知原告當時有無喝酒，原告受傷後倒地在地上發抖．．．」（
    同上卷第九五頁），其於本院亦證稱：「車內有三人，由乙○○駕駛，我坐在車
    子左後方，右後方是陳信光，因車子要上橋，有斜坡，遇到有騎機車蛇行，騎到
    路中央，當時我們的車速七、八十公里，乙○○很害怕就煞車，煞後有拖了一段
    距離，乙○○沒有喝酒，機車騎士有沒有喝酒，我不知道．．．」（見本院卷第
    四０頁）。證人陳信光證以：「當時我坐在車後右座，當時原告（即被上訴人）
    騎摩托車行走靠中線車道，被告（即上訴人）之小客車右邊撞原告車左邊，原告
    當時是在外側及中間車道間變換車道，發生車禍後現場有塑膠帶酒瓶散落在地上
    ，不知原告有無喝酒，原告應是去買東西．．．（同上卷第九四頁、第九五頁）
    ，渠等均不能證明被上訴人係酒後駕車。至彼等雖一致證稱被上訴人於發生車禍
    前在車道中間蛇行乙節，因與上開調查表所繪現場圖示不符，且與證人張進冬證
    述情節不符，該二人復為上訴人同車友人，自易偏頗上訴人，所為證言又乏有力
    佐證，自難遽為採信。按行車速度依標誌之規定，汽車行駛時，駕駛人應注意車
    前狀況，並隨時採取必要之安全措施，為道路交通安全規則第九十三條第一項、
    第九十四條第三項定有明文。查上訴人駕駛車輛理應注意上開規定，竟超速行駛
    ，且未注意車前狀況，而追撞在前行駛之被上訴人所騎機車，致受有上開傷害，
    顯已違反保護他人之道路交通安全規則第九十三條第一項、第九十四條第三項之
    規定，是上訴人對系爭交通事故之發生顯有過失，此亦為上訴人所不爭執，且上
    訴人因本件車禍，經台灣新竹地方法院刑事庭審理明確，亦認上訴人確有上開過
    失，而於八十九年二月二十五日以八十九年度竹交簡字第五六號判處上訴人有期
    徒刑月，如易科罰金以佰元折算壹日確定在案，此有上開刑事判決（原審卷
    第八頁）在卷可考，並經本院調取該刑案全卷查證屬實，被上訴人主張上開事實
    ，至堪認為真實，而被上訴人對於本件車禍之發生尚無與有過失，亦可確認。
四、按因故意或過失不法侵害他人之權利者，負損害賠償責任；不法侵害他人之身體
    或健康者，對於被害人因此喪失或減少勞動能力，或增加生活上之需要時，應負
    損害賠償責任；不法侵害他人之身體、健康、名譽或自由者，被害人雖非財產上
    之損害，亦得請求賠償相當之金額；不法毀損他人之物者，應向被害人賠償其物
    因毀損所減少之價額，民法第一百八十四條第一項前段、第一百九十三條第一項
    、第一百九十五條第一項、第一百九十六條分別定有明文。查本件上訴人違反保
    護他人之法律，致生損害於他人者，負賠償責任，又不能證明其行為無過失，自
    應過失之損害賠償責任，又上訴人不法侵害被上訴人之權利，使之受傷等情既為
    兩造所不爭執，則被上訴人本於上開規定，請求上訴人給付醫藥費、機車毀損之
    修復費用、薪資損失及精神慰藉金，即無不合。
五、茲就被上訴人請求賠償之金額分別審核如左：
  (一)醫藥費部分：被上訴人主張其因車禍受傷經送醫診治，受有醫藥費十一萬一千七
    百六十五元之財產上損失，並提出南門綜合醫院醫療費收據三紙（原審卷第一三
    頁、第一四頁正面）、南門綜合醫院住院健保費用證明單（同上卷第一四頁背面
    ）為證。惟按保險制度旨在保護被保險人，非為減輕損害事故加害人之責任。保
    險給付請求權之發生，係以定有支付保險費之保險契約為基礎，與因侵權行為所
    生之損害賠償請求權並非出於同一原因。後者之損害賠償請求權，殊不因受領前
    者之保險給付而喪失，兩者除有保險法第五十三條關於代位行使之關係外，不生
    損益相抵問題，固經本院著有六十八年台上字第四二號判例。惟該判例係針對保
    險法而為，旨在闡述保險人得代位行使被保險人對於加害人之損害賠償請求權時
    ，被保險人即不得再向加害人請求損害賠償。尚難依該判例而謂除保險法第五十
    三條規定之情形外，縱保險法以外之法律有保險人得代位行使被保險人之權利之
    規定，被保險人於受領保險給付後，仍得向加害人請求損害賠償。次按依保險法
    第一百三十五條準用第一百零三條規定，傷害保險之保險人固不得代位行使被保
    險人對於加害人之損害賠償請求權，惟全民健康保險法第八十二條規定：「保險
    對象因汽車交通事故，經本保險提供醫療給付者，本保險之保險人得向強制汽車
    責任保險之保險人代位請求該項給付。又全民健康保險法為保險法之特別法，依
    特別法優於普通法之原則，全民健康保險法第八十二條應優先於保險法第一百三
    十五條、第一百零三條之規定而為適用。從而全民健康保險之被保險人因汽車交
    通事故，經全民健康保險提供醫療給付者，全民健康保險之保險人自得向強制汽
    車責任保險之保險人代位請求該項給付。而依強制汽車責任保險法第三十條規定
    ，於該範圍內，加害人或強制汽車責任保險之被保險人之損害賠償責任即因而解
    免，全民健康保險被保險人對於加害人之損害賠償請求權亦因而喪失（最高法院
    八十八年台上字第三五三判例參照）。查被上訴人因參加全民健康保險而獲得醫
    療保險給付及上訴人已投保汽車強制責任險，此為兩造所不爭執，自屬真實。揆
    諸上開說明，被保險人即上訴人原得請求上訴人給付之醫療費中已獲醫療保險給
    付計九萬九千七百零二元之權利，已因全民健康保險法第八十二條之規定而移轉
    予保險人，被上訴人自不得行使該權利，從而被上訴人主張醫藥費之損失，在一
    萬二千六十三元範圍內（111,765-99,702＝12,063），為有理由，即應准許，逾
    此部分，自應駁回。
  (二)機車損害部分：被上訴人主張其所有ＨＰＥ－五四六號機車因本件車禍支出修理
    費二萬二千三百元（含更換零件費用一萬六千二百三十元、工資六千元），固據
    提出修理費收據乙紙（原審卷第一一頁背面）、估價單二紙（同上卷第一一頁正
    面、第五一頁正面）、行車執照乙紙（同上卷第五０頁正面）為證。而被上訴人
    所有上開機車原發照日期係八十三年八月二十五日，至事故發生日期止已使用五
    年以上，該修復費用之零件應予折舊（最高法院七十七年度第九次民事庭會議決
    議（一）參見），爰依行政院公布之固定資產耐用年數表及固定資產折舊率表，
    採定率遞減法計算，即機車之耐用年數三年，每年折舊千分之五三六計算，被上
    訴人之機車零件部分修理費用扣除折舊後為一千六百二十一元（元以下四捨五入
    ），與工資合計為七千六百二十一元，惟依最高法院八十八年台上字第三五三號
    判決意旨，兩造均投保汽車強制責任險，被上訴人並向保險人華南產物保險股份
    有限公司領取汽車險保險金一萬一千零七十八元，此有該公司竹車九０字００２
    號函附強制汽車責任險出險通知書暨領款收據（本院卷第四七頁至第四九頁）在
    卷可考，上訴人主張此部分應予扣除，即為有理由，從而被上訴人此部分請求經
    扣除後，尚有未足，自不得再為請求。
  (三)工作損失：被上訴人主張其因車禍受傷，迄八十九年三月十日止均無法工作，損
    失每日工資三千元，計六十二萬一千元，雖據提出新耀電機企業社證明書乙份（
    同上卷第一五頁）為證，證人即該企業社車際負責人鍾華楙亦證以：甲○○自七
    十八年起在我企業社工作，平常是做些風扇外殼按件計酬，每件三百二十元，我
    工廠有外面工程時，原告（即被上訴人）就出去幫忙，每日三千元，他不是每天
    在工廠上班，．．．」（同上卷第一０六頁），可見被上訴人並非每日固定有三
    千元之薪資收人，自不得以每日三千元計算工作損失。另依證人鍾華楙所提被上
    訴人八十七年度及八十八年度扣繳憑單（見同上卷第一一０頁）所示，被上訴人
    八十七年一月至十二日薪資給付總額為三十五萬元，八十八年一月至八月給付總
    額為三十七萬六千元，則其平均之月薪為三萬六千三百元，每日為一千二百一十
    元（350,000＋376,000＝726,000；726,000÷20＝36,300；36,300÷30＝1,210)
    。又經原審函南門綜合醫院詢被上訴人何時可恢復正常工作及行走程度，該院於
    八十九年十月十九日以南綜醫字第五０一號函覆：「患者甲○○所受之傷害包括
    右股骨幹開放II型骨折，小腸破裂，屬於較嚴重之傷害，病人八十八年八月十六
    日受傷開刀，理應半年內可恢復，病人最後乙次就診日期為八十九年三月十一日
    ，當時Ｘ光顯示骨折已癒合，很符合當初預計半年可恢復之情形，．．．」（同
    上卷第一一五頁），而該院於八十九年三月十一日開具上開診斷書尚載明：「．
    ．．直到八十八年十二月十日才見到骨折癒合，但功能仍未完全恢復」等情，因
    認被上訴骨折癒合後尚須一段時日始可完全恢復行走功能，其請求自八十八年八
    月十六日起至八十九年三月十日止共一百零八日無法工作，每日損失工資一千二
    百一十元計二十五萬一千六百八十元（1,210×208＝ 251,680），上訴人對此亦
    不爭執（見本院言詞辯論筆錄），被上訴人此部分請求，自應准許。
  (四)慰撫金部分：被上訴人主張其因本件交通事故發生受傷，導致右側股骨開放性骨
    折、小腸及網膜撕裂傷等多處傷害，經住院手術治療，經半年餘始回復正常行走
    及工作能力，身心受有相當之痛苦，衡諸常情，應屬事實。上訴人國中畢業，現
    失業中，被上訴人國中畢業，現在建築工地做雜工等情，為兩造所不爭執，信屬
    實在。本院斟酌兩造身分地位、經濟狀況、所受痛苦之程度，認以賠償被上訴人
    三十萬元之精神慰撫金為相當。
五、綜上所述，上訴人應賠償之損害，計醫藥費一萬二千零六十三元、工作損失二十
    五萬一千六百八十元、精神慰撫金三十萬元共五十六萬三千七百四十三元。被上
    訴人依侵權行為法則，請求在上開範圍內及自起訴狀繕本送達翌日（八十九年七
    月十八日）起至清償日止之法定遲延利息，為有理由，應予准許，逾此所為請求
    ，為無理由，應予駁回。乃原審判命上訴人給付超過上開本息，即有未洽，上訴
    人指摘原判決不當，自有理由，爰由本院將原判決此部分予以廢棄，改判如主文
    第一項所示，並駁回被上訴人於第一審之訴及假執行之聲請。至於上開金額範圍
    內，原判決並無不當，上訴人求予廢棄改判，為無理由，應駁回其上訴。
六、兩造其餘攻擊防禦方法及其他未經援用之證據，經斟酌認無礙於本院前述之認定
    ，爰不一一論。
七、據上論結，本件上訴一部有理由，一部無理由，依民事訴訟法第四百四十九條第
    一項、第四百五十條、第七十九條，判決如主文。
中      華      民      國    九十      年      十      月     三十     日
                                臺灣高等法院民事第十七庭
                                    審判長法  官  鄭  雅  萍
                                          法  官  呂  太  郎
                                          法  官  許  文  章
右正本係照原本作成。
不得上訴。
中      華      民      國    九十      年     十一     月      七      日
                                          書記官  陳  明  俐


司法院資訊處製作；財團法人民間司法改革基金會備份。
